臺灣臺中地方法院民事判決　九十二年度簡上字第二二二號
　　上　訴　人　甲○○
　　訴訟代理人　丁○○律師
　　被　上訴人　東堡餐廳股份有限公司
　　法定代理人　丙○○
　　訴訟代理人　陳賜良律師
　　複　代理人　乙○○
右當事人間請求給付租金事件，上訴人不服本院臺中簡易庭於中華民國九十二年四月
十四日九十一年度中簡字第三七九一號第一審判決，提起上訴，本院於中華民國九十
三年九月十日言詞辯論終結，判決如左：
    主      文
原判決廢棄。
被上訴人應給付上訴人新台幣貳佰捌拾捌萬元，及自民國九十一年十二月十三日起，
至清償日止，按年息百之五計算之利息。
第一、二審訴訟費用由被上訴人負擔。
本判決所命給付得假執行。但被上訴人如於假執行程序實施前，以新台幣貳佰捌拾捌
萬元為上訴人預供擔保，得免為假執行。
    事實及理由
一、上訴人起訴主張：被上訴人於民國八十八年七月三日與訴外人陳清龍簽訂房屋及
    土地租賃契約書（下稱系爭租約），由被上訴人承租坐落臺中市○○區○○段一
    二○七、一三二七、一三二八、一三二九地號土地（下稱系爭土地）及其上建號
    五四五、五四六、五四七、五四八、五四九之建物（下稱系爭建物）以經營東海
    漁村餐廳，租期自八十八年十月一日起至九十四年三月三十一日止計六年，租金
    自八十八年十月一日起算，每月三十六萬元，後陳清龍授權其弟即訴外人陳元龍
    與被上訴人約定，自九十年十月一日起至租期屆滿止，每月租金由上訴人收受（
    下稱系爭租約附則），將租金債權讓與上訴人，詎被上訴人自九十年十月一日起
    至九十一年九月三十日止計十二月，未經上訴人同意，於每月僅給付上訴人系爭
    租約所約定租金之半數即十八萬元，拒絕給付其餘半數之租金，被上訴人積欠租
    金共計二百一十六萬元，至九十一年十月及十一月份之租金共計七十二萬元，則
    均未給付，被上訴人積欠上訴人租金合計二百八十八萬元，迭經催討，仍未給付
    。至東海漁村餐廳之建設及設備費用為訴外人東海閣股份有限公司（下稱東海閣
    公司），並非被上訴人所支出，被上訴人自無請求出租人賠償之債權存在，被上
    訴人據以主張抵銷亦屬無據，爰依租賃之法律關係訴請判決如訴之聲明所示等語
    。原審以上訴人依系爭租約第九條之約定，應補償被上訴人建設及設備之金額為
    二千一百八十八萬六千三百三十二元，已逾上訴人所得請求之系爭租金二百八十
    八萬元，認被上訴人所為抵銷之抗辯有理由，而為上訴人敗訴之判決。上訴人不
    服提起本件上訴，爰上訴聲明：（一）原判決廢棄。（二）被上訴人應給付上訴
    人二百八十八萬元，及自起訴狀繕本送達翌日起至清償日止，按年息百分之五計
    算之利息。
二、被上訴人則以：訴外人陳元龍並非系爭租約之出租人，亦未經訴外人陳清龍之授
    權，其無權與被上訴人訂立系爭租約附則，故不生更改系爭租金給付對象之效力
    ，上訴人並無因此取得系爭租約之租金請求權；再者，縱認上訴人自訴外人陳清
    龍處受讓租金債權，惟系爭建物於九十年七月十六日因可歸責於出租人即訴外人
    陳清龍事由而遭查封，是出租人之給付有瑕疵，且造成被上訴人營業及商譽之損
    害，被上訴人本無給付租金義務，係因出租人陳元龍、陳清龍之央求，被上訴人
    始同意並給付系爭租金之半數，被上訴人實際上並無積欠系爭租金；再者，系爭
    建物於查封後經法院除去租賃關係後而為拍賣，並於九十一年十月十七日業經第
    三人拍定，是系爭租約之租賃關係既為法院所除去，則上訴人依租賃關係請求九
    十一年十月份及十一月份二個月之租金共計七十二萬元，即屬無據；縱上訴人得
    請求系爭租金，惟系爭土地及建物既已為拍賣，則出租人即訴外人陳清龍依系爭
    租約第九條約定，於系爭建物出售時，應依租賃期間比例補償被上訴人之建設及
    設備費用合計三千一百三十二萬元，且被上訴人已交付押租金一百萬元，上訴人
    於本件租賃關係終止後應返還該押租金予被上訴人，合計上訴人亦應給付被上訴
    人三千二百三十二萬元，是爰以其中二百八十八萬元與系爭租金債權抵銷等語，
    以為抗辯。並答辯聲明：上訴駁回。
三、兩造不爭執之事實：
（一）被上訴人與訴外人陳清龍於八十八年七月三日訂立系爭租約，約定每月租金為
      三十六萬元，保證金一百萬元，租賃期間自八十八年十月一日起至九十四年三
      月三十一日止。
（二）被上訴人於九十年一月一日，與訴外人陳元龍於系爭租約上另書立系爭租約附
      則。
（三）被上訴人於系爭租約附則訂立後，即依系爭租約附則內容，於九十一年一月五
      日簽發票面金額五十四萬元之支票一紙，交付訴外人陳元龍轉交上訴人收受，
      作為九十年十月份至九十一年一月份之租金。
（四）陳元龍於九十一年一月五日至被上訴人公司，討論被上訴人所積欠三個月租金
      之清償問題，被上訴人於當場曾提出要求將每月租金減半為十八萬元。
（五）系爭土地及建物，於九十年七月十六日遭本院查封，經本院除去租賃關係後由
      第七商業銀行股份有限公司（下稱第七商銀）於九十一年十月十七日拍定。
（六）第七商銀於九十一年十二月十二日將系爭土地及建物併同出售予訴外人謝雅慧
      （被上訴人公司之「董事」），系爭土地及建物現仍供被上訴人公司使用繼續
      經營餐廳。
四、本件爭點：
（一）上訴人就系爭租金有無請求權？如有，其得請求租金之金額為何？
（二）被上訴人抵銷之抗辯有無理由？
五、得心證之理由：
（一）上訴人得請求被上訴人給付系爭租金二百八十八萬元：
    (1)按債權人得將債權讓與於第三人。民法第二百九十四條第一項前段定有明文。
      復按債權之讓與，依民法第二百九十七條第一項之規定，雖須經讓與人或受讓
      人通知債務人始生效力，但不以債務人之承諾為必要，而讓與之通知，為通知
      債權讓與事實之行為，原得以言詞或文書為之，不需何等之方式，故讓與人與
      受讓人間成立債權讓與契約時，債權即移轉於受讓人，除法律另有規定外，如
      經讓與人或受讓人通知債務人，即生債權移轉之效力。至同法條第二項所謂受
      讓人將讓與人所立之讓與字據提示於債務人，蓋使債務人閱讀讓與字據，可知
      讓與之事實與通知有同一之效力，並非以提示讓與字據為發生債權讓與效力之
      要件。最高法院四十二年臺上字第六二六號亦著有判例意旨可資參照。本件被
      上訴人固辯稱陳元龍未經授權而與被上訴人訂立之系爭租約附則不生移轉租金
      債權之效力等語。經查，被上訴人不爭執上訴人與訴外人陳清龍間所訂立協議
      書之真正，而依系爭協議書內容第二項所示，陳清龍確將系爭租約之租金債權
      讓與上訴人，核與證人陳元龍於原審審理時所證稱：系爭租約附則所載貳點內
      容，係因陳清龍與上訴人間有債權債務關係，陳清龍要以其對被上訴人之租金
      由上訴人收受，作為抵償所欠上訴人之債務等語（見原審卷第二五頁）相符，
      足徵上訴人所述陳清龍將系爭租金債權讓與上訴人等語，堪予採信；又查，上
      訴人自承系爭租約附則為上訴人與訴外人陳元龍至被上訴人公司之辦公室簽訂
      等語（見原審卷第二六頁），顯見上訴人並已向被上訴人表明陳清龍讓與系爭
      租金之事實。揭諸上開法律規定，應認陳清龍讓與上訴人系爭租約所生之租金
      債權，對於被上訴人已生債權讓與之效力。是被上訴人所辯陳清龍並無將租金
      債權讓與上訴人，上訴人無租金請求權等語，並無足採。
    (2)被上訴人復辯稱上訴人及陳清龍均同意將租金減半為每月十八萬元等語，惟上
      訴人否認有同意租金減半之情事。經查，證人謝聰烽於原審審理時固證稱陳元
      龍同意只收取一半之租金等語（見原審卷第四八頁），惟其復證稱：先拿一半
      租金，是談好的，以後再算是指欠租與要賠償的部分以後再一起算等語（見原
      審卷第七五頁），參諸被上訴人自承九十一年一月五日即交付欠租之支票等情
      ，是如上訴人同意租金減半收取，則以被上訴人已於當日交付支票清償所欠租
      金，衡情自無再為欠租與要賠償部分於日後一併結算之約定，是證人謝聰峰所
      為證詞，顯係迴護被上訴人之詞，不足採憑；又查，證人陳元龍於原審審理時
      證稱：上訴人於九十一年一月五日曾表示生意不好，要求將租金減半，但此為
      上訴人之權利，並非其所能決定，故其當時並未答應，嗣後其與上訴人連絡並
      告知被上訴人要求租金減半之情形，上訴人因急需用錢，故表示要被上訴人先
      開一半金額之票據，其餘以後再算等語（見原審卷第七五頁）。而觀之陳清龍
      係轉讓租金債權予上訴人以為清償所欠上訴人之債務，並與上訴人約定清償期
      限，並參之系爭協議書第七條所約定陳清龍如未依限清償，則須受強制執行等
      情，是如未經上訴人同意，陳清龍自無干冒任何違反系爭協議書約定逕行同意
      被上訴人將租金減半，而證人陳元龍僅代訴外人陳清龍負責處理系爭租約事宜
      ，衡情亦無可能未經陳清龍同意即答應將租金減半，是證人陳元龍所述其並未
      答應租金減半等語，堪予採信。此外，被上訴人亦未提出其他證據證明上訴人
      或陳清龍同意租金減半之事實，其所辯上訴人僅得請求半數之租金，且已清償
      完畢等語，尚屬無據。從而，上訴人主張並未同意租金減半收取，被上訴人尚
      積欠自九十年十月一日起至九十一年九月三十日止之租金合計二百十六萬元（
      12×180000=0000000，被上訴人自九十年十月一日起至九十一年月三十日止之
      租金，每月僅付上訴人約定租金之半數即十八萬元）等語，堪信為真實。
    (3)被上訴人復辯稱系爭土地及建物業經本院除去租賃關係後拍賣，並於九十一年
      十月十七日拍定，系爭租賃關係於九十一年十月一日起即因遭除去而消滅，故
      上訴人請求九十一年十月份及十一月份為無理由等語。惟按強制執行法第九十
      八條第二項規定之立法目的，在於避免因抵押物上有租賃關係存在而影響拍賣
      結果，故而為此規定使拍定人於點交時所取得之物其上並無租賃關係，提高應
      買之意願，是解釋上應以點交予拍定人，作為強制執行標的物其上租賃關係終
      止之條件。查，本院於九十一年九月十七日固以九十年度執字第一七二五四號
      民事裁定除去系爭建物之租賃關係，並於同年十月十七日為拍定，惟拍定之標
      的物並未點交予拍定人第七商銀，係於九十一年十二月十二日第七商銀始將系
      爭土地及建物併同出售並交付予訴外人謝雅慧（被上訴人公司之「董事」），
      揭諸上開說明，應認終止租賃關係之條件係於系爭土地及建物交付與訴外人謝
      雅慧時始成就，故九十一年十月一日起至同年十一月三十日止之租賃關係仍然
      存在，上訴人自得請求被上訴人給付此部分金額合計七十二萬元。從而，上訴
      人請求被上訴人給付此部分之金額，堪予採信。
    (4)綜上所述，本件上訴人確自陳清龍處受讓系爭租金債權，被上訴人未舉證證明
      上訴人及陳清龍同意租金減半收取，是上訴人主張被上訴人自九十年十月一日
      起至九十一年十一月三十日止尚欠租金二百八十八萬元等語，應堪採信。
（二）被上訴人抵銷之抗辯為無理由：
    (1)按債權之讓與，債務人於受通知時對於讓與人有債權者，方得於民法第二百九
      十九條第二項所定之條件下，對於受讓人主張抵銷，否則其債權縱令早已存在
      ，而債務人受通知時尚未取得，亦無對受讓人主張抵銷之餘地。最高法院四十
      九年臺上字第一一九○號著有判例意旨可資參照，先予敘明。
    (2)按本法所稱關係企業，指獨立存在而相互間具有下列關係之企業：（一）有控
      制與從屬關係之公司。（二）相互投資之公司。公司法第三百六十九條之一固
      定有明文。然關係企業所屬之各公司，其於法律上雖有相互影響及控制之關係
      ，然各自於法律上仍屬獨立之人格，而各自獨立行使權利負擔義務。本件被上
      訴人辯稱依系爭租約第九條約定，出租人即訴外人陳清龍於出售系爭建物時，
      應依租賃期間比例補償被上訴人之建設及設備費用合計三千一百三十二萬元，
      爰以其中二百八十八萬元與系爭租金債權抵銷等語。惟上訴人否認被上訴人有
      支出此部分之費用而為訴外人陳清龍有賠償設備費用之債權存在。經查，被上
      訴人固提出東海漁村餐廳相關設備及建設支出之估價單及請款單為證，然觀之
      上開估價單及請款單均未記載被請款人為被上訴人公司，且參諸被上訴人所提
      出廠商所開立之統一發票所示之買受人均為東海閣公司，而系爭建物之設備均
      列載於東海閣公司之財產目錄中，並非作為被上訴人公司之財產等情，尚難據
      以認定被上訴人確有支出任何費用。又縱係被上訴人公司之關係企業東海閣公
      司所代為支出，惟於被上訴人清償東海閣公司前，僅東海閣公司得對被上訴人
      請求清償，亦無足認定被上訴人有為任何設備費用之支出，並於日後依約請求
      出租人即訴外人陳清龍按比例補償。此外，被上訴人復未提出其他證據證明其
      有支出任何建設及設備費用，及於受通知前已對陳清龍取得此部分之債權，從
      而，被上訴人主張對出租人陳清龍有請求設備費用返還之債權存在，並以之為
      抵銷之抗辯，尚屬無據。
    (3)再按民法第四百二十五條所謂對於受讓人繼續存在之租賃契約，係指民法第四
      百二十一條第一項所定意義之契約而言，若因擔保承租人之債務而接受押租金
      ，則為別一契約，並不包括在內，此項押租金契約為要物契約，以金錢之交付
      為其成立要件，押租金債權之移轉，自亦須交付金錢，始生效力，出租人未將
      押租金交付受讓人時，受讓人既未受押租金債權之移轉，對於承租人自不負返
      還押租金之義務。最高法院六十五年臺上字第一五六號亦著有判例意旨可資參
      照。本件被上訴人另抗辯於系爭租約簽訂後，曾交付保證金一百萬元（下稱系
      爭保證金）予出租人陳清龍收執，進而以該一百萬元為本件抵銷等語，上訴人
      則否認有收受保證金一百萬元之事實。經查，依系爭協議書所示，本件陳清龍
      僅係將九十年十月一日起至九十四年三月三十一日之租金債權轉讓予原告而已
      ，惟並無任何將保證金一百萬元一併讓與及交付予上訴人，而須由上訴人負責
      返還予被上訴人之記載，是縱被上訴人確有交付保證金予訴外人陳清龍，則除
      陳清龍將保證金移轉予上訴人收受而由上訴人負責返還外，仍應由陳清龍負責
      返還，而非由上訴人返還，此外，被上訴人亦未舉證證明陳清龍業將系爭保證
      金讓與並交付予上訴人之事實，再者，該保證金返還之債權亦非被上訴人受通
      知本件租金讓與時所取得，揭諸前開法律規定及判例意旨，縱得請求訴外人陳
      清龍返還系爭保證金，惟被上訴人仍無從據以對上訴人主張抵銷。從而，被上
      訴人主張應予抵銷，亦非可採。
（三）綜上所述，上訴人主張其受讓九十年十月一日起至九十一年十一月三十日止之
      租金債權共計二百八十八萬元且未同意將租金減半，被上訴人尚欠系爭租金等
      語為可採，被上訴人所為上訴人無請求給付系爭租金權利及抵銷之抗辯並無足
      採。從而，上訴人本於系爭租賃契約及債權讓與之法律關係，，請求被上訴人
      給付系爭租金二百八十八萬元及自起訴狀繕本送達翌日即九十一年十二月十三
      日起至清償日止，按年息百分之五計算之法定利息，為有理由，應予准許。又
      ，本件係因請求租金涉訟，所為被上訴人敗訴之判決，依民事訴訟法第三百八
      十九條第一項第三款規定，應依職權宣告假執行。再者，被上訴人陳明願供擔
      保聲請宣告免為假執行，核無不合，爰酌定相當擔保金額准許之。原審就上開
      應准許部分，為上訴人敗訴之判決，尚有未洽。上訴意旨指摘原判決此部分不
      當，求予廢棄改判，為有理由，爰由本院予以廢棄改判，如主文第二項所示。
據上論結，本件上訴為有理由，依民事訴訟法第四百三十六條之一第三項、第四百五
十條、第七十八條、第四百六十三條、第三百八十九條第一項第三款、第三百九十二
條，判決如主文。
中　　　華　　　民　　　國　　九十三　　年　　　九　　　月　　二十四　　日
                                    臺灣臺中地方法院民事第四庭
~B    審判長法　官　張恩賜
~B　    　　法　官　陳添喜
~B　　    　法　官　戴博誠
右正本證明與原本無異
如不服本判決，得以適用法規顯有錯誤為理由，逕向最高法院提起上訴
中　　　華　　　民　　　國　　九十三　　年　　　九　　　月　　二十四　　日
~B　　　　　書記官　蔡秀珍
